臺灣士林地方法院刑事判決　　　　　　　 93年度訴字第377號
公　訴　人　臺灣士林地方法院檢察署檢察官
被　　　告　戊○○原名陳有強.
被　　　告　丙○○
被　　　告　辛○○原名鐘立民.
上列被告因妨害自由等案件，經檢察官提起公訴（92年度偵字第
5685號），本院判決如下：
    主  文
戊○○、丙○○、辛○○被訴妨害自由罪部分，均無罪。其餘被
訴傷害罪部分，均公訴不受理。
    理  由
一公訴意旨略以：緣戊○○（原名陳有強，以下仍稱為戊○○）
  與丙○○2 人與丁○○有金錢糾紛，戊○○與丙○○、辛○○
  （原名鐘立民，以下仍稱為辛○○）3 人邀集其他不詳姓名年
  籍之成年男子共7 人（起訴書載為6 人，經公訴到庭檢察官更
  正為7 人），於民國92年5 月30日凌晨1 時30分許，共同前往
  丁○○位於臺北市○○○路109 巷46號之住處，欲找丁○○出
  面處理，並於到達後請求轄區蘭雅派出所員警陪同前往，丁○○因而開門讓戊○○等人進入屋內，戊○○等7 人於員警離去
  後，竟基於犯意之聯絡，於同日凌晨4 時許，由不詳之人出手
  毆打丁○○，造成丁○○受有眼部、臉部、嘴角多處瘀腫、挫
  傷之身體傷害，並以人多勢眾之氣勢，使丁○○心生畏懼，不
  敢反抗，強制丁○○上車並隨同戊○○7 人前往臺北市中正區
  ○○○路9 號4 樓之辦公室內，命令丁○○聯絡解決金錢問題
  ，丁○○懼於當時情勢，不敢拒絕，遂電請女友己○○籌錢解
  決問題，己○○發覺有異報案後，臺北政府警察局中正分局第
  一分局忠孝東路派出所員警於同日上午11時50分許前往前開辦
  公室內，當場查獲。因認被告戊○○、丙○○、辛○○涉犯刑
  法第277 條第1 項傷害及同法第302 條第1 項妨害自由之罪嫌
  等語。
二無罪部分（被告戊○○、丙○○、辛○○被訴妨害自由罪部分
  ）
  (一)按犯罪事實應依證據認定之，無證據不得認定其犯罪事實，
    刑事訴訟法第154 條第2 項定有明文。又按所謂認定犯罪事
    實之證據，係指足以認定被告確有犯罪行為之積極證據而言
    ，該項證據自須適合於被告犯罪事實之認定，始得採為斷罪
    之資料；又事實之認定，應憑證據，如未能發現相當確實證
    據，或證據不足以證明，自不能以推測或擬制之方法，以為
    裁判之基礎，最高法院29年上字第3105號、40年台上字第86
    號判例著有明文。又按告訴人之告訴，係以被告受刑事訴追
    為目的，是其陳述是否與事實相符，自應調查其他證據以資
    審認；又事實審法院對於證據之取捨；依法雖有自由判斷之
    權，然積極證據不足證明犯罪事實時，被告之抗辯或反證縱
    屬虛偽，仍不能以此資為積極證據應予採信之理由，最高法
    院亦著有52年台上字第1300 號 及30年上字第482 號判例可
    資參照。又按認定犯罪事實所憑之證據，無論係直接證據或
    間接證據，其為訴訟上之證明，須於通常一般之人均不致有
    所懷疑，而確信其為真實之程度者，始得據為有罪之認定，
    倘其證明尚未達到此一程度，而有合理之懷疑存在，復無其
    他調查途徑可尋，法院即應為無罪之判決，最高法院76年台
    上字第4986號著有判例。
  (二)公訴人認被告戊○○、丙○○、辛○○有傷害及妨害丁○○
    自由之犯行，無非係以告訴人丁○○之指訴，及證人即丁○○女友己○○、證人即至台北市○○○路9號4樓現場處理之
    台北市警察局士林分局蘭雅派出所員警乙○○、中正分局第
    一分局中正派出所員警庚○○、甲○○之證述，以及士林分
    局受理案件紀錄表、中正第一分局受理案件紀錄表及工作紀
    錄為憑。訊據被告戊○○、丙○○、辛○○均堅詞否認有何
    妨害自由之犯行，被告戊○○辯稱：伊與丙○○於92年5月
    29 日凌晨1時30分許，接到辛○○之通知，至丁○○住處欲
    向丁○○索回購車資料，到達現場時該處已聚集約7、8人，
    等到凌晨4時許，乃向蘭雅派出所報案，並在蘭雅派出所員
    警陪同下進入丁○○住處，當時丁○○稱資料並未在身上，
    遂要求於早上時再將資料拿至伊台北市○○○路之辦公室。
    後來丁○○於早上七點多，自行搭車和其他人至上開辦公室
    。之後忠孝東路派出所員警至伊辦公室，告知伊有人報案，
    即主動前往派出所說明案情，伊並未限制丁○○之自由，也
    沒有強行帶丁○○至車上，也沒有強迫丁○○喝水及喝飲料
    ，在場的人除了辛○○和丙○○外，其他的人都不認識等語
    。被告丙○○亦辯稱：並未有限制丁○○行動自由，以及強
    迫丁○○喝水及飲料之行為等語。被告辛○○則以：因丁○○持2張面額共計360,000之支票向其調現，但支票到期時卻
    跳票，丁○○即避不見面，其遂在丁○○住處等候，直到94
    年5月30日凌晨1時許，發現丁○○住處燈亮，就打電話給戊○○，且就到蘭雅派出所請求員警協助，後來就和戊○○一
    起到青島東路辦公室，期間沒有任何人強迫或限制丁○○之
    行動自由，也沒有要求他女朋友送錢過去才能讓他離開等語
    資為辯解。
  (三)告訴人丁○○於警詢中雖陳稱：被告戊○○、辛○○及案外
    人郭三德、吳志強、吳昇學及其他人共約10人，至其住處討
    論金錢上的問題，但其中戊○○及吳昇學提議要到台北市中
    正區○○○路9 號4 樓再談，未經其同意即要其上車，因害
    怕如果不從會遭到傷害，所以和吳昇學及另一名不知名男子
    一起坐上5D－7677號自小客車，由吳昇學駕駛，另一名不知
    名男子則不時提醒不要想逃跑。到達台北市○○○路9 號4
    樓後，過程中均有人限制行動，並不准其任意走動。現場有
    人守在門口防止我離開，辛○○並一直要求其找人拿錢來，
    等錢拿來後才能走，當時他們一直邀其喝水及果汁、烏龍茶
    等約4000cc，當時有拒絕，他們卻一再強迫等語（見偵卷第
    12 頁 反面）。證人即告訴人丁○○女友己○○於警詢中亦
    陳稱：被告戊○○帶人前來騷擾索債，之後他們就說丁○○
    戶頭內有多少錢先提出來還，就偕同伊到德行東路的一信提
    款機，提領約48,000元，然後至6 時許帶丁○○上他們的車
    離開到青島東路9 號4 樓，當時他們有毆打丁○○逼他把錢
    拿出來，談判不成後就叫他上車等語（見偵卷第15頁至第15
    頁反面）。但告訴人丁○○之指訴，係以使被告3人入罪為
    目的，而證人己○○當時為告訴人丁○○之女友，所為證述
    或有偏頗之虞，仍應調查其他證據審認告訴人丁○○及證人
    己○○之證述，是否與事實相符。
  (四)有關告訴人丁○○於92年5 月30日清晨，自台北市○○○路
    10 9巷46號住處至台北市○○○路9 號4 樓之過程，其中被
    告戊○○固坦認係伊提議要求告訴人丁○○至台北市○○○
    路9 號4 樓繼續商談等情（見本院94年6 月6 日審判筆錄第
    6 頁），惟亦堅詞辯稱：當時伊接到辛○○通知，和丙○○
    到達告訴人丁○○住處時，因告訴人丁○○堅持不肯開門，
    乃報警後於凌晨四時許隨同警察至告訴人丁○○住處，後來
    即和警察一同離開，之後又在樓下等到凌晨六時許，才見到
    丁○○下樓，乃要求丁○○至台北市○○○路9 號4 樓，伊
    先到後丁○○才和其他人一起抵達，大約11點多警察就來，
    和丁○○一起來的人，在警察到之前就離開了等語；被告丙○○也陳稱：丁○○說要過去，但坐誰的車過去他不知道，
    後來就先離開了等語；被告辛○○則供稱：因丁○○不讓他
    進去，所以就在樓下等到其他人下樓，當天也沒有見到己○○等語。而告訴人丁○○對於上開過程間，被告戊○○、丙○○、辛○○各有何妨害自由之具體舉止，均未確切指明。
    證人己○○固證稱：被告戊○○偕人前來討債，告訴人丁○○在住處時有遭毆打，談判不成就叫他上車等語，證人即員
    警乙○○、庚○○、甲○○亦均證稱：有見到告訴人丁○○
    臉部及嘴角受傷、眼睛周圍瘀腫等情（見乙○○之證述部分
    見偵卷58頁、本院卷第164 頁；庚○○部分見偵卷第80 頁
    、第81頁、本院卷第152 頁；甲○○部分見本院卷第158 頁
    ）。但究竟係何人所為，告訴人丁○○於警詢中並無一語提
    及有在台北市○○○路109 巷46號住處遭人毆打之情，更陳
    稱在告訴人丁○○台北市○○○路109 巷46號住處之人，尚
    有吳昇學、吳志強及郭三德等人及其他不知名之男子，之後
    是和吳昇學及其他另一名不知名男子坐上由吳昇學駕駛之
    5D-7677 號自小客車等語甚明。而上開證人己○○所陳之傷
    害行為，係由何人所為，證人己○○則係空泛概以「他們」
    等語稱呼之。證人即前揭案發後與告訴人丁○○有所接觸之
    員警乙○○、庚○○及甲○○也僅分別證稱：「被害人女友
    表示被害人被一部車載走，當時場面很混亂。」（乙○○於
    偵查中之證述，見偵卷第59頁）、「告訴人說在青島東路被
    打，但打的人沒有說，也沒有安排指認。」（乙○○於本院
    審理中之證述，見本院卷第166 頁）；「告訴人有說遭人毆
    打，但是遭誰毆打，已經忘記，也忘記有無說遭在場之人毆
    打。」（庚○○於本院審理中之證述，見本院卷第151 頁）
    ；「告訴人好像有說被他們所傷，告訴人有說被他們打，被
    押來這邊不准他離開，告訴人沒有說是特定哪一位，也沒有
    說時間、地點。」（甲○○於本院審理中之證述，見本院卷
    第158 頁、161 頁）等語。而在抵達台北市○○○路9 號4
    樓之後，告訴人丁○○也係單單陳稱：「過程中均『有人』
    限制行動」、「現場『有人』守在門口防止我離開」、「當
    時『他們』一直邀我喝水及果汁、烏龍茶約4,000c.c. ，當
    時我有拒絕，『他們』卻一再強迫。」等語，是以細繹告訴
    人丁○○、證人己○○、乙○○、庚○○及甲○○等人之證
    詞，其實均未明確指證被告戊○○、丙○○及辛○○有何妨
    害自由之犯行，亦未確實陳明究係何人以何種方式毆打告訴
    人丁○○，以遂妨害自由之目的？稽以經本院詢問被告戊○○、丙○○及辛○○，是否認識吳昇學、郭三德及吳志強等
    人？被告戊○○及丙○○均供稱並不相識等語（見本院94年
    6 月6 日審判筆錄第5 頁），被告辛○○雖陳稱認識其中之
    郭三德，另外二人均不認識，然也補稱：因之前丁○○向伊
    表示郭三德為其哥哥，後經郭三德告知始知受騙，當天郭三
    德有到達現場一下，替伊看支票，並要伊盡快去跟丁○○要
    錢，郭三德並未到樓上等語（見本院94年6 月6 日審判筆錄
    第6 頁）。而被告戊○○、丙○○和告訴人丁○○間、被告
    辛○○和告訴人丁○○間，各有購車及金錢債務糾紛，均為
    被告戊○○、丙○○及辛○○所是認，被告戊○○於本院審
    理中也自陳：「丁○○到青島東路後我不讓他離開，我要丁○○找公司的人出面。」惟被告戊○○是否進一步有以何等
    言語或舉止，壓制告訴人丁○○之行動自由，也未見告訴人
    丁○○有所指訴，即無從據此遽認被告戊○○、丙○○及鐘
    立民有妨害告訴人丁○○自由之犯行。從而，告訴人丁○○
    及證人對於被告戊○○、丙○○、辛○○究竟在場從事何種
    活動，均無從指明，被告戊○○、丙○○、辛○○是否在告
    訴人丁○○受傷之際在場？是否在場並參與其事？或與行為
    人間有何犯意聯絡或行為分擔？均無法從現存之證人證述推
    究得知。且告訴人丁○○及己○○於本院審理中，經兩度通
    知，均未到庭接受交互詰問以明實際，即難僅以上開告訴人
    丁○○之指訴，以及證人己○○、乙○○、庚○○和甲○○
    之證述，認定被告戊○○、丙○○、辛○○有妨害自由之犯
    行。
  (五)本院再參酌證人庚○○於本院審理中結證稱：伊到現場時，
    門沒有鎖，敲門後沒有人來應門就進去，進入後還有一個小
    房間，伊敲門後沒多久就有人來開門，當時在大房間裡透過
    小房間門上的窗戶就可以看到裡面的情形，現場均沒有人碰
    觸到告訴人身體，告訴人是背對房門和被告戊○○談話，被
    告戊○○看起來並沒有特殊的表情。其他人也沒有做些什麼
    。伊是穿制服到達現場，現場的人看到時沒有特別反應等語
    （見本院卷第153 頁至第156 頁）；證人甲○○則證稱：當
    時直接敲門就進去，在場的人都沒有感到驚訝的樣子等語（
    見本院卷第159 頁）。證人庚○○於偵查中也證稱：伊要求
    告訴人丁○○和被告戊○○回派出所作筆錄，其他兩人是主
    動要求陪同被告戊○○至派出所說明等語（見偵卷第83頁）
    ，更陳稱：到現場時沒有跡象看出這些人是在限制告訴人之
    行動自由等語（見偵卷第83頁），足認員警到達台北市○○○路9 號4 樓時，當時現場氣氛堪稱平和，被告戊○○、丙○○及辛○○辯稱：當時應未從事何等犯罪行為等語，應非
    虛妄。否則被告戊○○、丙○○及辛○○不會在見制服員警
    前來之際，除主動應門且無畏罪恐懼之情外，甚至還主動要
    求至派出所陳明案情。又告訴人丁○○於警詢中雖指訴稱：
    在台北市○○○路9 號4 樓有遭人要求喝下約4,000c.c. 的
    開水及飲料等語，但查：現場並無飲料罐，僅桌上有一個保
    溫杯，告訴人丁○○也無頻尿現象乙節，為證人庚○○、甲○○至庭證明在卷（見偵卷第80頁、本院卷第161 頁），上
    開客觀情狀，與告訴人丁○○所指稱遭人要求喝下大量水分
    之情節，並不相吻合，是以並無從認定告訴人丁○○就此部
    分之指訴為可採。
  (六)卷附之證人己○○向台北市政府警察局士林分局蘭雅派出所
    之報案紀錄及台北市政府警察局士林分局蘭雅派出所轉而通
    報台北市政府警察局中正第一分局忠孝東路派出所處理之報
    案紀錄（分見偵卷第72頁、第73頁），在報案內容也僅分別
    大略記載：報案人（指己○○）來所報案稱其男友丁○○因
    債務問題被人控制自由，及有民眾被押至台北市○○○路9
    號4 樓等語。又扣案之錄影帶經本院勘驗結果為：從92年5
    月30日上午6 時30分起開始播放至同日7 時30分止，在上午
    7 時5 分42秒時有顯示5 、6 個人一同進入大門，但無法確
    定該5、6人是何人，有本院勘驗筆錄在卷可按（見本院94年
    6 月6 日審判筆錄第9 頁）。據上，均不能辨明被告戊○○
    、丙○○及辛○○有何妨害自由之犯行，自不足採為論罪之
    證據。
  (七)綜上所述，現存證據並不足為被告戊○○、丙○○及辛○○
    不利之認定。此外復查無其他積極證據足資認定被告戊○○
    、丙○○及辛○○有何犯妨害自由犯行。本件妨害自由犯行
    部分既不能證明被告戊○○、丙○○及辛○○犯罪，應為無
    罪判決之諭知。
三不受理部分（被告戊○○、丙○○、辛○○被訴傷害罪部分）
  ：
  按起訴為裁判上一罪之案件，如果法院審理結果，認為一部不
  成立犯罪，他部又欠缺追訴要件，則一部既不成立犯罪，即難
  與他部發生一部及全部之關係，法院應分別為無罪及不受理之
  諭知，最高法院70年台非字第11號判例可資參照。經查：檢察
  官認被告戊○○、丙○○、辛○○3 人共同涉犯刑法第277 條
  第1 項之罪，依同法第287 條前段之規定，須告訴乃論。惟告
  訴人丁○○自告訴之初即僅訴請偵辦被告戊○○、丙○○、鐘
  立民3 人涉嫌妨害自由罪部分，並未提及傷害罪部分，此觀告
  訴人丁○○警詢筆錄之記載即明（「員警問：是否要提告訴？
  」、「答：我要對他們的行為提妨害自由告訴。」見偵卷第13
  頁）。是此部分應認尚未據告訴人丁○○合法告訴，揆諸前揭
  說明，應就被告戊○○、丙○○、辛○○被訴傷害罪部分，諭
  知不受理之判決。
據上論斷，應依刑事訴訟法第301條第1項前段、第303條第3款，
判決如主文。
本案經檢察官謝榮林到庭執行職務。
中　　華　　民　　國　　94　　年　　7 　　月　　4 　　日
                  刑事第四庭審判長法  官    林秀鳳
                                  法  官    高雅敏
                                  法  官    許碧惠
以上正本證明與原本無異。
如不服本判決，應於判決送達後10日內，向本院提出上訴狀。
                                  書記官  徐仁豐
中　　華　　民　　國　　94　　年　　7 　　月　　7　　日
